【裁判字號】    99,抗,76
【裁判日期】    991126
【裁判案由】    聲明異議
【裁判全文】
臺灣高等法院臺南分院民事裁定  99年度抗字第76號
抗  告  人  吳杉旗
上列當事人與相對人台南市新樓儲蓄互助社間聲請支付命令事件
，抗告人不服台灣台南地方法院中華民國99年4月19日所為裁定
（99年度執事聲更字第2號），提起抗告，本院裁定如下：
    主  文
原裁定廢棄，發回台灣台南地方法院更為裁定。
    理  由
一、抗告意旨略以：抗告人於結婚前係與父母同住於「台南縣歸
    仁鄉○○村○鄰○○路141號」（89年戶政機關地址調整後為
    台南縣歸仁鄉○○村○○鄰○○路○段453號），民國（下同）
    83年1月間結婚後，仍與父母及配偶共同居住於上址，直到9
    1年間始遷居至「台南縣歸仁鄉○○村○○鄰○○街41巷11號
    」，從未設住居所於「台南縣永康市○○路355巷38弄12號8
    樓之2」，又抗告人亦未擔任借款人周瑞雅向相對人借款之
    連帶保證人，相對人所提借據上連帶保證人伊之簽名、印文
    、住址及其他相關記載，均非抗告人所為，乃相對人竟以抗
    告人係借款人周瑞雅之連帶保證人為由，向原審法院聲請對
    抗告人核發86年度促字第18153號支付命令，並表明「台南
    縣永康市○○路355巷38弄12號8樓之2」為抗告人之送達處
    所，該支付命令自始並未合法送達抗告人，支付命令已於三
    個月後失效，相對人即不得執以對抗告人聲請強制執行。原
    審疏未詳查系爭支付命令是否確已合法送達，駁回抗告人之
    異議，顯有未洽，爰依法提起抗告等語。
二、按強制執行應依執行名義為之，債權人聲請強制執行時，應
    提出該執行名義之證明文件，強制執行法第4條第1項、第6
    條第1項定有明文。又強制執行應依執行名義為之，執行法
    院對於執行名義是否有效成立，自應加以審查；未確定之支
    付命令，不備執行名義之要件，其執行名義尚未成立，執行
    法院不得據以強制執行；法院誤認未確定之裁判為確定，而
    依聲請付與確定證明書者，不生該裁判已確定之效力，執行
    法院就該裁判已否確定，仍得予以審查，不受該確定證明書
    之拘束（最高法院81年台抗字第114號判例要旨參照）。再
    按債權人之強制執行聲請，有不合程式或不備其他法定要件
    者，依強制執行法第30條之1準用民事訴訟法第249條第1項
    第6款規定，執行法院應以裁定駁回其強制執行之聲請。
三、經查：
  （一）相對人係執原審法院86年度促字第18153號支付命令及
        其確定證明書為執行名義，聲請原審法院以98年度司執
        字第52071號對抗告人之財產為強制執行；抗告人則以
        系爭支付命令並未合法送達為由，聲明異議。經原審調
        取系爭支付命令案卷，以查證系爭支付命令是否合法送
        達，該卷宗固因已逾保存期限，業經銷毀，無從調取等
        情，有原審調卷單之註記可參（見原審98年度司執字第
        52071號卷39頁）。惟觀諸該支付命令上所載債務人吳
        杉旗（即本件抗告人）之地址為「台南縣永康市○○路
        355巷38弄12號8樓之2」（見同上卷53頁），堪認系爭
        支付命令應係送達至「台南縣永康市○○路355巷38弄
        12號8樓之2」予受送達人收受。
  （二）抗告人主張：伊從未設住所於「台南縣永康市○○路35
        5巷38弄12號8樓之2」等情，業據提出83年2月3日換發
        之身分證為證，內載其當時之戶籍地係「台南縣歸仁鄉
        許厝村8鄰中山路一段453號」（見本院卷第9頁），且
        依抗告人之戶籍謄本所載，抗告人於83年1月21日結婚
        前，其戶籍原係設於「台南縣歸仁鄉○○村○○路○段
        453號」，直到91年間始遷居至「台南縣歸仁鄉七甲村
        11鄰丁厝街41巷11號」（見原審98年度執事聲字第33號
        卷8頁），堪認其主張從未設籍在「台南縣永康市○○
        路355巷38弄12號8樓之2」無訛。況經本院訊問借款人
        周瑞雅之胞妹周瑞珍，亦到庭證稱：「（問：周瑞雅是
        你何人？）是我的姐姐」、「（問：提示原審法院98年
        度執事聲字第33號卷二第10頁，你和周瑞雅原本都住在
        永康市○○路355巷38弄12號8樓之2這個地方？）我是
        83年結婚，我在結婚前曾經住過這個地址，但我結婚之
        後，就搬出這個地址」、「（問：該地址，你搬出之後
        ，有何人居住在該處？）我爸爸、媽媽、姐姐、弟弟，
        均住在那裡」、「（問：在場的吳杉旗，在你搬出之後
        ，也有跟你爸爸、媽媽、姐姐、弟弟住在該處？）沒有
        」、「（問：在你搬出之前，在場的吳杉旗，有跟你爸
        爸、媽媽、姐姐、弟弟住在該處？）沒有」、「（問：
        所以你的意思是：吳杉旗從來沒有居住過永康市○○路
        355巷38弄12號8樓之2這個地址？）是的」等語（見本
        院卷76～77頁），益徵抗告人主張其從未設住、居所於
        「台南縣永康市○○路355巷38弄12號8樓之2」一節，
        堪予採信。
  （三）此外，經命相對人提出系爭借款之借據原本，以該借據
        上連帶保證人記載為「吳杉旗」之簽名筆跡（設為C類
        筆跡），連同抗告人所提其於83年至85年間，在統清公
        司國內出差旅費申請表130張上「吳杉旗」之簽名筆跡
        （設為A類筆跡）、相對人所提80年3月14日、81年1月1
        1日、82年8月11日借款申請書上申請社員欄為「吳杉旗
        」之簽名筆跡（設為B1、B2、B3類筆跡）、81年11月26
        日、83年8月22日、84年9月1日借款申請書上申請社員
        欄為「吳杉旗」之簽名筆跡（設為B4、B5、B6類筆跡）
        ，函送法務部調查局鑑定結果，認定B1、B2、B3類筆跡
        均與A類筆跡比劃特徵相同，B4、B5、B6及C類筆跡均與
        A類筆跡比劃特徵不同，有法務部調查局99年9月30日調
        科貳字第09900447090號鑑定書在卷可稽。堪信抗告人
        辯稱：相對人所提系爭借據上連帶保證人記載為「吳杉
        旗」之簽名，並非抗告人所簽等情屬實。
  （四）按送達於應受送達人之住居所、事務所或營業所行之，
        但在他處會晤應受送達人時，得於會晤處所行之；送達
        於住、居所，事務所或營業所，不獲會晤應受送達人者
        ，得將文書付與有辨別事理能力之同居人或受僱人，民
        事訴訟法第136條第1項、第137條第1項定有明文。是送
        達文書係以送達於應受送達人本人為原則，必以依上開
        規定送達於應受送達人之住居所、事務所或營業所，不
        獲會晤應受送達人時，始得將文書付與有辨別事理能力
        之同居人或受僱人。如非屬前揭補充送達，又不能證明
        收受文書之人已將文書轉交應受送達人本人時，自難認
        其送達為合法。查相對人所提系爭借據上連帶保證人記
        載為「吳杉旗」之簽名，並非抗告人所簽，且抗告人亦
        從未設住、居所於「台南縣永康市○○路355巷38弄12
        號8樓之2」，已如前述，抗告人堅詞否認曾收受系爭支
        付命令，相對人又未舉證證明收受該支付命令之人已將
        該支付命令轉交抗告人，依上說明，自難認系爭支付命
        令已合法送達於抗告人。
  （五）系爭支付命令既未合法送達於抗告人，該支付命令已於
        三個月後失效，依據首開說明，該未確定之支付命令，
        自不具備執行名義之要件，執行法院即不得據以強制執
        行。原裁定未查，駁回抗告人之聲明異議，尚有未洽，
        抗告意旨指摘原裁定不當，求予廢棄，為有理由。爰將
        原裁定廢棄，由原審法院另為妥適之處理。
四、據上論結，本件抗告為有理由，依強制執行法第30條之1、
    民事訴訟法第492條，裁定如主文。
中    華    民    國    99    年    11    月    26    日
                  民事第四庭    審判長法  官    吳上康
                                      法  官    陳珍如
                                      法  官    王金龍
上為正本係照原本作成。
不得抗告。
中    華    民    國    99    年    11    月    29    日
                                      書記官    李梅菊

司法院資訊處製作；財團法人民間司法改革基金會備份。
